臺灣臺中地方法院民事裁定　95年度金字第6號
原　　　告　乙○○
　　　　　　庚○○
　　　　　　甲○○
前列三人共同
訴訟代理人　吳文虎律師
被　　　告　聯邦商業銀行股份有限公司
法定代理人　丁○○
訴訟代理人　壬○○
　　　　　　子○○
被　　　告　戊○○
訴訟代理人　張繼準律師
複代理人　　辛○○
被　　　告　丙○○
訴訟代理人　常照倫律師
複代理人　　張繼準律師
被　　　告　卯○○
　　　　　　　　　　　　號
被　　　告　己○○
訴訟代理人　楊榮富律師
被　　　告　癸○○
　　　　　　丑○○
　　　　　　寅○○
上列當事人間因被告刑事偽造有價證券等案件，原告提起附帶民
事訴訟，請求損害賠償事件，經本院刑事庭移送前來（93年度附
民字第25號），本院裁定如下：
    主  文
原告之訴駁回。
訴訟費用由原告負擔。
    理　由
一、按原告之訴，起訴不合程式或不備其他要件者，法院應以裁
    定駁回之，民事訴訟法第249條第1項第6款。刑事庭移送民
    事庭之附帶民事訴訟，僅移送後之訴訟程序，應適用民事訴
    訟法，若移送前之訴訟行為是否合法，仍應依刑事訴訟法決
    定之。第一審刑事庭依刑事訴訟法第508條第1項（現為第50
    4條第1項），移送民事庭之附帶民事訴訟，其提起合法與否
    ，自應依刑事訴訟法予以判斷（最高法院41年度臺抗字第50
    號判例可資參照）。又按因犯罪而受損害之人，以對於刑事
    被告及依民法負賠償責任之人請求回復其損害者為限，始得
    於刑事訴訟程序附帶提起民事訴訟，此為刑事訴訟法第487
    條第1項所明定，但其請求回復之損害，以被訴犯罪事實所
    生之損害為限，否則縱令得依其他事由，提起民事訴訟，亦
    不得於刑事訴訟程序附帶為此請求，最高法院60年臺上字第
    63 3號判例可資參酌。
二、原告提起刑事附帶民事訴訟主張：被告戊○○於民國83年至
    85年間係前台中市第四信用合作社（下稱臺中四信；嗣於88
    年4月9日由中興商業銀行概括承受，復於94年3月19日，中
    興商業銀行不含金融同業存款、拆款之資產、負債暨營業部
    分，由聯邦商業銀行概括承受）理事主席，被告丙○○係總
    經理（原係理監事，於84年3月10日起任總經理），被告卯
    ○○係副總經理，被告己○○（原名林宗成，87年12月間改
    名己○○）及被告癸○○係台中四信復興分社前後任經理，
    被告丑○○係徵信調查員（84年7月離職），均係受臺中四
    信全體社員委託，負責審核、經辦該社放款業務之人。83年
    間原告均為松營造有限公司（下稱松公司）之成員，因
    承包唐京建設股份有限公司（下稱唐京公司）之「文山理想
    家」部分工程，經唐京公司以直接撥款予松公司為由，由
    唐京公司負責人寅○○建議至台中四信辦理開戶手續，承辦
    人員拿出定式之空白約定書，要求原告在下方之空白處對保
    欄及落款處簽名，但並未要求蓋章。詎料被告竟偽刻原告等
    人印章，並偽造原告為發票人之本票3張，每張面額新臺幣
    （下同）2,000萬元，經台中四信向本院聲請裁定強制執行
    獲准，並向聯合信用卡中心提報原告債信不良，使原告信用
    不佳而無法與他人及企業為商業上信用往來，所有原與銀行
    業者之契約一律被註銷，實已侵害原告名譽權、信用權，爰
    依民法第195條第1項及第18條第1項規定，請求被告賠償原
    告每人精神慰撫金2,000, 000元，並撤銷債信不良之提報及
    註銷該紀錄。並聲明：(一)確認鈞院84年度票字第10274號民
    事裁定主文中，命原告給付被告臺中四信2,000萬之本票債
    權及其利息不存在。(二)被告中興商業銀行股份有限公司應撤
    銷有關原告債信不良之提報，並通知聯合信用卡中心註銷該
    債信不良紀錄。(三)被告應連帶給付原告乙○○200萬元。(四)
    被告應連帶給付原告庚○○200萬元。(五)被告應連帶給付原
    告甲○○200萬元。(六)前3項請求均自訴狀繕本送達翌日起至
    清償日止，按週年利率5%計算之利息。(七)被告中興商業銀行
    股份有限公司應將本件判決節本刊登於中央日報、聯合報及
    臺灣日報各1天。
三、惟查：
  (一)被告丙○○、癸○○、丑○○部分：台灣台中地方法院檢察
    署檢察官以89年度偵字第8392、9964、20522、20524號起訴
    書對被告丙○○、己○○、癸○○、丑○○等人提起公訴，
    業經本院刑事庭以93年度重訴字第225號判決在案，並有上
    開起訴書影本及刑事判決附卷可稽，惟被告等人於上開案件
    所涉之犯罪事實，與原告所指唐京公司負責人寅○○向台中
    四信貸款，致原告受有損害等情無關，被告被訴犯罪實既與
    原告無涉，原告即非上開被訴犯罪事實所生損害之被害人，
    原告據此犯罪事實對被告丙○○、己○○、癸○○、丑○○
    提起刑事附帶民事訴訟，於法未合，不應准許。
  (二)被告戊○○、卯○○、己○○（原名林宗成）部分：
    查被告戊○○、卯○○、己○○，共同基於意圖唐京公司不
    法之利益、損害臺中四信之利益，及行使明知為不實之事項
    而登載於其業務上作成之文書之犯意聯絡，先由被告卯○○
    、己○○等人於83年4月19日，在總經理室共同謀議，決議
    提供無擔保信用貸款1億9,560萬元及土地擔保貸款7,600萬
    元，合計2億7,160萬元，供唐京公司作為承接建案之融資，
    並將貸款作業由臺中四信南屯分社轉至臺中四信復興分社接
    辦，且為規避信用合作社法第37條準用銀行法第33條之3規
    定、財政部83年6月14日臺財融第8319 82667號函、臺中四
    信81年1月16日81年度第1次社務會議決議及臺中四信授信權
    責劃分辦法等規定，由被告寅○○提供原告甲○○、乙○○
    、庚○○及其餘8人共11名人頭戶。被告寅○○向原告庚○○、乙○○、甲○○等3人偽稱需提供帳號供核撥工程款等
    理由，使原告3人陷於錯誤，加入臺中四信為社員且擔任借
    款人，再由被告寅○○代刻印鑑章，偽填借款申請書及本票
    ，赴臺中四信復興分社辦理一次對保手續，且在人頭戶不知
    情及彼此不認識情況下互為連保，再由臺中四信配合陸續核
    貸前述2億7160萬元貸款。該款項於借款申請當日即核撥入
    上述人頭戶，隨即全數轉入唐京公司在臺中四信的活期儲蓄
    帳號76596號帳戶，由唐京公司作為償還債務及續推「唐京
    理想家」建案之建築融資。被告寅○○（另案通緝中）因此
    涉嫌刑法第201條第1項之偽造有價證券罪及同法第216條行
    使第210條之偽造私文書罪部分，惟被告戊○○、卯○○、
    己○○等3人，並無與之有犯意聯絡及行為分擔，業經本院
    93年度重訴字第225號判決認定明確。原告固主張被告偽刻
    原告等人印章，並偽造原告為發票人之本票3張，每張面額
    2,000萬元，經台中四信向本院聲請裁定強制執行獲准，並
    向聯合信用卡中心提報原告債信不良，致原告之名譽權、信
    用權受有損害等情，惟上開刑事判決及台中地方法院檢察署
    檢察官89年度偵字第20523號起訴書均認定係被告寅○○代
    刻印鑑章，偽填借款申請書及本票，並非被告戊○○、卯○○、己○○與之共同所為，原告縱然因此受有票據債信等損
    害，亦非被告戊○○、卯○○、己○○被訴犯罪事實所致損
    害，是以原告並非被告戊○○、卯○○、己○○被訴犯罪事
    實之被害人，原告提起刑事附帶民事訴訟，於法不合，應予
    駁回。
  (三)被告寅○○部分：
    按刑事訴訟法第487條第1項所定附帶民事訴訟之被告，除刑
    事被告外，固兼及於依民法負損害賠償責任之人。惟附帶民
    事訴訟之原告所主張之共同加害人，必以在刑事訴訟程序中
    經認定係共同侵權行為之人，始得謂為依民法負賠償責任之
    人，否則對之提起附帶民事訴訟，自難謂為合法。（最高法
    院90年度台抗字第549號裁決可參）被告寅○○涉犯偽造有
    價證券案件，惟並非本院93年度重訴字第225號刑事案件之
    被告，被告丙○○、癸○○、丑○○、戊○○、卯○○、己○○於本院93年度重訴字第225號刑事訴訟程序中所涉犯行
    ，並未與被告寅○○有何共犯關係，難認被告寅○○係本件
    刑事附帶民事訴訟之共同侵權行為人，原告自不得於本院93
    年度重訴字第225號刑事案件中對被告寅○○提起附帶民事
    訴訟，原告所提起附帶民事訴訟，顯不合法，應予駁回。
  (四)被告中興商業銀行（起訴後由聯邦商業銀行承當訴訟）部分
    ：
    查被告丙○○、己○○、癸○○、丑○○、戊○○、卯○○
    雖任職於中興商業銀行（當時為台中四信），但被告丙○○
    等6人並未涉及偽刻原告等人印鑑章，偽填借款申請書及本
    票之犯行，已如前述，且被告中興商業銀行為法人組織，並
    非犯罪行為人，原告主張其因被告中興商業銀行犯罪行為受
    有損害，並提起刑事附帶民事訴訟，即屬無據，不應准許。
四、綜上所述，原告提起本件附帶民事訴訟並不合於刑事訴訟法
    第487條第1項之要件，雖經本院刑事庭移至民事庭，揆諸首
    揭說明，仍屬不合法，自應駁回其訴。
五、依民事訴訟法第249條第1項第6款、第95條、第78條、85條
    第1項前段，裁定如主文。
中　　華　　民　　國　　96　　年　　3　　月　　27　　日
                  民事第一庭  法  官　吳蕙玟
正本係照原本作成。
如不服本裁定應於送達後10日內向本院提出抗告狀，並繳納抗告
費新臺幣1000元。
中　　華　　民　　國　　96　　年　　3　　月　　27　　日
                              書記官  楊家印
